【裁判字號】    97,毒抗,875
【裁判日期】    970818
【裁判案由】    聲請觀察勒戒
【裁判全文】
臺灣高等法院臺中分院刑事裁定         97年度毒抗字第875號
抗  告  人  臺灣彰化地方法院檢察署檢察官
被      告  甲○○
上列抗告人因被告違反毒品危害防制條例，而聲請觀察勒戒案件
（96年度聲觀字第338 號），不服臺灣彰化地方法院中華民國97
年6月12日裁定（97年度毒聲更字第3號）提起抗告，本院裁定如
下：
    主  文
抗告駁回。
    理  由
一、抗告意旨略以：本件採尿確有經過被告之同意方才進行採尿
    ，業據證人即當日製作警詢筆錄員警吳東豪、曾春民證述在
    卷，且警詢筆錄業經被告簽名無誤，然被告於警詢時矢口否
    認施用毒品，迨至法院審理時方改稱有施用毒品海洛因，是
    被告前後辯解不一，其供述顯有瑕疵，原審僅因警詢筆錄錄
    音未完整即認警方採證過程違反法定程式，顯屬偏頗。又於
    民國（下同）96年7月2日之警詢筆錄（即第二次警詢筆錄）
    確有錄音，此為原審所採認，是第一次警詢筆錄是否係承辦
    員警故意未錄音，仍然可疑，原審僅因查無錄音帶及遽認員
    警故意未錄音，製作違反被告供述之筆錄，稍嫌率斷。退步
    而言，刑事訴訟法第158條之4乃係法益權衡原則，是違背法
    定程式取得之證據，就有無證據能力，應審酌公務員違背法
    定程序時之主觀意圖，侵害犯罪嫌疑人權益之輕重，對犯罪
    嫌疑人在訴訟上防禦不利益之程度，以及犯罪所生之危害，
    暨禁止使用該證據對於抑制違法蒐證之效果及公務員依法定
    程序有無發現該證據之必然性等情，依比例具體認定。而
    本件被告尿液送驗之結果既呈嗎啡陽性反應，加以被告於原
    審業已改口坦承，以達發現真實之目的，應無排除此證據之
    必要性等語。
二、按訊問被告，應全程連續錄音；必要時，並應全程連續錄影
    。但有急迫情況且經記明筆錄者，不在此限。筆錄內所載之
    被告陳述與錄音或錄影之內容不符者，除有前項但書情形外
    ，其不符之部分，不得作為證據；錄音、錄影資料之保管方
    法，分別由司法院、行政院定之；本章之規定，於司法警察
    官或司法警察詢問犯罪嫌疑人時，準用之，刑事訴訟法第
    100條之1、第100條之2分別定有明文。所謂未全程連續錄音
    ，其情形包含自公權力拘束（如逮捕、拘提等）之時起即未
    錄音；筆錄記載之詢問時間較長，而實際錄音之時間較短；
    錄音內容含混雜亂而難聽辨；筆錄部分內容因操作失當而遭
    消音或覆蓋，及錄音內容中間或部分有暫停錄音等各情形在
    內。考其立法目的，在於建立詢問筆錄之公信力，旨在輔助
    筆錄之不足，並擔保詢問程序之合法正當，亦即在擔保被告
    對於詢問之陳述，係出於自由意思及筆錄所載內容與其陳述
    相符，如被告之陳述係基於自由意思而非出於不正之方法，
    且其陳述與事實相符，縱令對之詢問時未經全程錄音，或事
    後無法提出錄音帶以供法院勘驗比對，致公務員實施詢問程
    序不無瑕疵，惟仍難謂其供述之筆錄，絕對不具證據能力（
    最高法院93年度臺上字第1721號、同院93年度臺上字第4525
    號判決參照）；違背上開規定所取得之供述筆錄，究竟有無
    證據能力，即應依刑事訴訟法第158條之4之規定，審酌人權
    保障及公共利益之均衡維護，即考量違反法定程序之情節、
    違反法定程序之主觀意圖、侵害犯罪嫌疑人或被告權益之種
    類及輕重、犯罪所生之危險及實害、禁止使用該證據對於預
    防偵查機關違法偵查之效果、偵查機關發現該證據之必然性
    ，及證據取得之違法對被告在訴訟上防禦不利益之程度等具
    體情節認定之（最高法院92年度臺上字第2874號、同院92
    年度臺上字第992號判決參照）。
三、經查：
  (一)按犯毒品危害防治條例第10條之罪而付保護管束者，於保護
    管束期間，警察機關或執行保護管束者應定期或於其有事實
    可疑為施用毒品時，通知其於指定之時間到場採驗尿液，無
    正當理由不到場或到場而拒絕採驗者，得報請檢察官許可，
    強制採驗；依毒品危害防治條例第20條第2項前段、第21條
    第2項、第23條第1項規定為不起訴之處分或不付審理之裁定
    ，或依第35 條第1項第4款規定為免刑之判決或不付保護處
    分之裁定，或犯第10條之罪經執行刑罰或保護處分完畢後2
    年內，警察機關得適用前項之規定採驗尿液，前2項人員採
    驗尿液實施辦法，由行政院定之，毒品危害防制條例第25條
    定有明文，而行政院乃依照毒品危害防制條例第25條第3項
    規定訂定採驗尿液實施辦法，並於93年1月7日發布施行，依
    該辦法第2條規定：「本辦法所稱應受尿液採驗人之範圍如
    下：一本條例第25條第1項之受保護管束者。二本條例第25
    條第2項所定得由警察機關採驗尿液之人員」。另毒品危害
    防制條例第33條規定：「為防制毒品氾濫，主管機關對於所
    屬或監督之特定人員於必要時，得要求其接受採驗尿液，受
    要求之人不得拒絕；拒絕接受採驗者，並得拘束其身體行之
    。前項特定人員之範圍及採驗尿液實施辦法，由行政院定之
    」，而行政院亦依照毒品危害防制條例第33 條第2項規定訂
    定特定人員尿液採驗辦法，以規範特定人員之尿液採驗，並
    於87年11月4日發布施行。本件被告係於90年間因施用毒品
    案件，經原審以90年度毒聲字第214號裁定送勒戒處所觀察
    、勒戒後，因無繼續施用毒品之傾向，並於90年4月13日觀
    察、勒戒執行完畢釋放，且經由臺灣彰化地方法院檢察署檢
    察官為不起訴處分確定；復自前揭觀察、勒戒執行完畢釋放
    後至96年4月30日為警採尿前，被告亦均無其他施用毒品案
    件等情，此有臺灣高等法院被告前案紀錄表、臺灣彰化地方
    法院檢察署刑案資料查註紀錄表各1份存卷可考。
    是被告既非採驗尿液實施辦法第2條第1款所稱應受尿液採驗
    人，且其於前案執行觀察、勒戒完畢至96年4月30日採尿時
    ，顯已逾2年，亦非採驗尿液實施辦法第2條第2款所稱應受
    尿液採驗人；況被告又非特定人員尿液採驗辦法所指之特定
    人員，應可認定。故警方僅能在徵得被告同意之情況下，對
    被告採取尿液送驗，其採尿之程序方符合上開條例及辦法之
    規定。
  (二)依原審法院所檢送之相關卷宗，並無被告同意警方採取尿液
    之紀錄，雖上開被告96年4月30日之警詢筆錄內固有：「（
    你是否同意讓警方製作筆錄及採集尿液送驗？）同意。」之
    記載，然被告堅決否認警詢中有同意警方對其採尿送驗之供
    述，又經本院前審先後向彰化縣警察局溪湖分局與臺灣彰化
    地方法院檢察署函查結果：彰化縣警察局溪湖分局並無將96
    年4月30日偵訊受詢問人甲○○之錄音、錄影光碟或卡帶等
    檔案資料隨案移送至臺灣彰化地方法院檢察署；且彰化縣警
    察局溪湖分局亦無法提供該次警詢之錄音、錄影光碟，有前
    揭警員吳東豪、曾春明出具之職務報告、臺灣彰化地方法院
    檢察署96年11月8日彰檢良實96毒偵4039字第46529號函附本
    院前審卷可稽（見本院96年度毒抗字第852號卷宗第23頁）
    。是本件被告既爭執其該次警詢筆錄紀載內容之真正，且該
    次警詢筆錄並無任何錄音、錄影電磁記錄物存留，亦未有急
    迫情況且經記明筆錄之情狀，其真實性復查無任何證據足資
    證明，則該件警詢筆錄所載自不足以供作被告是否確曾同意
    警方人員對其採尿送驗之證據甚明。
  (三)按刑事訴訟，係以確定國家具體之刑罰權為目的，為保全證
    據並確保刑罰之執行，於訴訟程序之進行，固有得實施強制
    處分之必要，惟強制處分之執行足以侵害個人之隱私權及財
    產權，若為達訴追之目的而漫無限制，許其不擇手段為之，
    於人權之保障，自有未周。故基於維持正當法律程序、司法
    純潔性及抑止違法偵查之原則，實施刑事訴訟程序之公務員
    不得任意違背法定程序實施強制處分（最高法院93年台上字
    第664號判例參照）。又刑事訴訟法第158條之4所定：「除
    法律另有規定外，實施刑事訴訟程序之公務員因違背法定程
    序取得之證據，其有無證據能力之認定，應審酌人權保障及
    公共利益之均衡維護。」是為法益權衡原則，採相對排除理
    論，以兼顧被告合法權益保障與發現真實之刑事訴訟目的。
    本件被告尿液送驗結果，雖呈嗎啡陽性反應，此有詮昕科技
    股份有限公司96年5月15日報告編號00000000號濫用藥物尿
    液檢驗報告、委託檢驗尿液代號與真實姓名對照認證單各1
    份（參見警卷）附卷可稽；然警方採集被告尿液之過程，並
    無證據證明係經由被告同意下所為，且警方於96年4月30 日
    所製作之被告警詢筆錄之證據資料並無證據能力，已如前述
    ，則依上揭說明，前開尿液檢驗報告既與警方於96年4月30
    日所製作之被告警詢筆錄之證據資料具有直接或前因後果之
    關聯性，當亦無證據能力。
  (四)至於檢察事務官、司法警察官或司法警察因調查犯罪情形及
    蒐集證據之必要，對於經拘提或逮捕到案之犯罪嫌疑人或被
    告，得違反犯罪嫌疑人或被告之意思，採取其指紋、掌紋、
    腳印，予以照相、測量身高或類似之行為；有相當理由認為
    採取毛髮、唾液、尿液、聲調或吐氣得作為犯罪之證據時，
    並得採取之，刑事訴訟法第205條之2定有明文。本件警詢筆
    錄之記載及相關卷宗觀之，警方係於96年4月30日下午3時許
    ，因查獲另案被告陳守元涉犯竊盜案件，適被告未帶證件且
    騎乘另案被告陳守元所有之機車至查獲現場之際，經被告同
    意隨同警方至警局協助調查是否涉及竊盜案件。是本案顯係
    為被告涉嫌竊盜罪而偵辦，非因涉嫌施用毒品罪，且被告雖
    曾於90年間因施用毒品案件，經觀察、勒戒執行完畢後，業
    經檢察官為不起訴處分確定，惟自前揭觀察、勒戒執行完畢
    釋放後至96年4月30日為警採尿時，顯已逾2年，期間被告均
    無其他施用毒品案件，又未發現被告持有毒品或施用器具，
    是顯無理由足認得以被告尿液作為犯罪證據之情形，亦與刑
    事訴訟法第205條之2規定不符。
四、綜上所述，本件被告於警詢中同意警方採尿之警詢筆錄，有
    其程序上明顯瑕疵，本件被告尿液檢驗報告雖呈嗎啡陽性反
    應，但該施用毒品之犯罪所生危險或實害尚非重大，禁止使
    用該證據應可預防偵審人員不依法定程序或違法取得證據，
    偵審人員如依法定程序並無不能發現該證據之可能，證據取
    得之違法對於被告訴訟上防禦不利益之程度甚鉅，參酌人權
    保障及公共利益之均衡維護等考量，仍應排除該尿液檢驗報
    告之證據能力，原審裁定並無違誤，抗告人抗告意旨為無理
    由，應予駁回。
五、據上論結，應依刑事訴訟法第412條前段，裁定如主文。
中    華    民    國    97    年    8     月    18    日
            刑事第七庭   審判長法  官 林  榮  龍
                               法  官 鄭  永  玉
                               法  官 江  錫  麟
上列正本證明與原本無異。
不得再抗告。
                               書記官 劉  建  智
中    華    民    國    97    年    8     月    19    日


司法院資訊處製作；財團法人民間司法改革基金會備份。
